【裁判字號】    96,智上,37
【裁判日期】    970123
【裁判案由】    損害賠償
【裁判全文】
臺灣高等法院民事判決                  96年度智上字第37號
上  訴  人  美商默沙東藥廠股份有限公司
法定代理人  乙○○
訴訟代理人  黃章典律師
            張哲倫律師
            陳思慎律師
被  上訴人  瑩碩生技醫藥股份有限公司
兼  法  定
代  理  人  甲○○
共      同
訴訟代理人  翁雅欣律師
            呂佩芳律師
上列當事人間請求損害賠償事件，上訴人對於中華民國96年8月
23日臺灣臺北地方法院95年度智字第124號第一審判決提起上訴
，本院於97年1月9日言詞辯論終結，判決如下：
    主      文
上訴駁回。
第二審訴訟費用由上訴人負擔。
    事實及理由
一、上訴人起訴主張：
  (一)上訴人之聯屬公司研發用於治療氣喘、支氣管收縮及過敏性
    鼻炎之欣流藥品，上訴人為欣流藥品製作中文版仿單（亦稱
    藥品說明書），為欣流藥品說明書之著作權人，為著作權法
    第5條第1項第1款保護之語文著作，具有原創性，依同法第
    22條規定，享有重製權。
  (二)上訴人於95年5 月間發現被上訴人之敏喘克藥品說明書擅自
    重製欣流藥品說明書。經上訴人送交財團法人中華工商研究
    院鑑定比對結果，敏喘克藥品說明書內容襲用欣流藥品說明
    書內容之比例高達約91% ，構成實質近似，侵害上訴人之著
    作權。另發現被上訴人於市場上散佈之敏喘克促銷資料中刊
    載有敏喘克藥品說明書之內容，與敏喘克藥品說明書之實質
    內容相同，亦與欣流藥品說明書構成實質近似，再次侵害上
    訴人之著作權。爰依著作權法第84條、第88條、第88條之1
    規定，請求被上訴人瑩碩生技醫藥股份有限公司（以下簡稱
    瑩碩公司）負侵權行為損害賠償責任，並回收及銷毀侵害著
    作權之物。另被上訴人甲○○為被上訴人瑩碩公司之代表人
    ，依公司法第23條、民法第28條之規定，應與被上訴人瑩碩
    公司負連帶賠償之責。
  (三)求為判決：
    1.被上訴人應連帶給付上訴人新台幣（下同）160 萬元及自
      起訴狀繕本送達翌日起至清償日止按年利率5%計算之利息
      。
    2.被上訴人就敏喘克藥品之仿單或其廣告、型錄、標貼、說
      明書或其他具有促銷宣傳性質之文書，或其他一切侵害上
      訴人欣流仿單著作權之文書，不得自行或使第三人直接或
      間接為重製、陳列或散布之侵權行為，亦不得於報章雜誌
      或其他任何傳播媒體為廣告之行為。
    3.被上訴人應回收並銷毀敏喘克藥品之仿單或其廣告、型錄
      、標貼、說明書或其他具有促銷宣傳性質之文書。
    4.願以現金或等值之兆豐國際商業銀行可轉讓定期存單供擔
      保，請准宣告假執行。
二、被上訴人瑩碩公司、甲○○（下稱被上訴人等）則以：
  (一)被上訴人等爭執上訴人為欣流藥品說明書之著作權人：
    1.依臺灣高等法院94年度智上字第17號判決意旨，上訴人對
      其著作權利之存在，應負舉證之責任。惟上訴人迄未提出
      任何著作權人主體資格與客體權利存在之證明，其依何種
      權利起訴，已有疑問。
    2.中華工商研究院鑑定報告結論雖稱敏喘克藥品說明書與欣
      流藥品說明書之表達構成實質近似，然係在上訴人提供待
      鑑定物委託後，假設欣流藥品說明書具有著作權之情況下
      所為。上訴人迄未證明其著作權利存在，該鑑定報告結論
      顯然無考量之必要與意義。
    3.即使藥品說明書整體有著作權，惟其內容及表達部分因須
      按藥政法令規範，精神作用甚低，著作權質、量非常有限
      。
  (二)縱然上訴人得主張欣流藥品說明書為受著作權法保護之標的
    ，被上訴人等依法令之行為亦不構成著作權之侵害：
    1.參照行政院衛生署96年6 月15日回函，可知敏喘克藥品說
      明書之內容與格式，經依法審查有據，無違法侵權之可能
      。敏喘克藥品係監視中學名藥，其藥品說明書應依已核准
      之首家藥品說明書核定方式記載，為藥事法第39條第4 項
      授權訂定之藥品查驗登記審查準則第20條第1項第3款所明
      定。敏喘克藥品說明書之內容與格式經主管機關依法審查
      核定，為合法。被上訴人等遵守藥政法令，於法有據，並
      非侵權行為。
    2.依臺灣高等法院94年度智上字第17號判決意旨「藥品查驗
      登記審查準則既屬法規命令，上訴人依法製成中譯文仿單
      以供審核，自難認係不法侵害他人之著作權」，被上訴人
      依藥事法令就敏喘克藥品仿單之行為難謂有何違法性。
    3.臺灣南投地方法院94年度智字第3 號民事判決意旨謂依藥
      事法令之規定，學名藥仿單無著作權侵權問題，因藥品查
      驗登記審查準則係屬法規命令，被上訴人製作仿單自有義
      務遵守之，則上訴人亦有容忍之義務。被上訴人就敏喘克
      藥品仿單之行為，為依法令之行為，應不構成著作權之侵
      害。
    4.依經濟部智慧財產局96年5月11日智著字第09616002040號
      函對有關學名藥廠商製作經行政院衛生署核定之仿單所涉
      著作權法疑義之說明，即認學名藥廠依藥事法第39條第4
      項與藥品查驗登記審查準則第20條第1項第3款規定，利用
      （記載或翻譯）原廠仿單製作學名藥仿單，係依藥事法令
      而為，不構成著作財產權之侵害。
  (三)行政院衛生署96年6 月15日回函所附之切結書，無法證明被
    上訴人應負侵權行為責任，行政院衛生署96年6 月15日回函
    檢附之切結書例稿，誠如臺灣高等法院臺中分院95年度智上
    字第9 號判決之見解，並未要求切結藥品說明書不得侵害他
    人之著作權。況此僅對主管機關在行政程序為之，並不涉其
    他文字外之問題。
  (四)被上訴人非以販賣藥品說明書為營業，並未販賣藥品說明書
    ，自無販賣敏喘克藥品說明書之所得利益等語，資為抗辯。
三、原審為上訴人敗訴之判決。上訴人提起上訴，上訴聲明為：
    (一)原判決廢棄。(二)被上訴人等應連帶賠償上訴人160萬元及
    自起訴狀繕本送達之翌日起至清償日止按年息5%計算之利息
    。(三)被上訴人等就被上訴人品名為敏喘克膜衣錠10毫克/ 咀
    嚼錠5毫克、4毫克（Anxokast F.C. Tables 10mg、
    Chewable Tablets 5mg/4mg）之藥品說明書，或其廣告、型
    錄、標貼、說明書或其他具有促銷宣傳性質之文書，或其他
    一切侵害上訴人欣流膜衣錠10公絲/ 咀嚼錠5公絲、4公絲（
    Singulair F.C. Tablet 10mg/Chewable Tablet 5mg、4mg
    ）藥品說明書著作權之文書，不得自行或使第三人直接或間
    接為重製、陳列或散布之侵權行為，亦不得於報章雜誌或其
    他任何傳播媒體為廣告之行為。(四)被上訴人等應回收並銷毀
    被上訴人品名為敏喘克膜衣錠10毫克/ 咀嚼錠5毫克、4毫克
    （Anxokast F.C. Tables 10mg、Chewable Tablets 5mg/
    4mg） 之藥品說明書或其廣告、型錄、標貼、說明書或其他
    具有促銷宣傳性質之文書。(五)前四項聲明，上訴人願以現金
    或等值之兆豐國際商業銀行發行可轉讓定期存單供擔保，請
    准宣告假執行。被上訴人答辯聲明：(一)上訴駁回。(二)如受不
    利益判決，願供擔保請准宣告免為假執行。
四、本件不爭執事項：
  (一)被上訴人瑩碩公司分別於95年1月4日、95年2月15日、95年5
    月2日經行政院衛生署核准發給敏喘克藥品咀嚼錠5毫克、膜
    衣錠10毫克、咀嚼錠4 毫克之藥品許可證。敏喘克藥品仿單
    則為被上訴人瑩碩公司販賣敏喘克藥品附加之說明書。
  (二)欣流藥品為原廠藥；敏喘克藥品為學名藥，其成分、劑型、
    劑量、療效與欣流藥品相同。
五、本件爭點：
  (一)仿單（藥品附加之說明書）是否不得為著作權之標的？欣流
    藥品仿單是否具有創作性？
  (二)被上訴人是否因故意或過失不法侵害上訴人就欣流藥品仿單
    之著作財產權？
六、茲就爭點分述如下：
  (一)仿單得為著作權之標的：
  1.按著作權法用詞定義如下︰一著作︰指屬於文學、科學、藝
    術或其他學術範圍之創作。依著作權法取得之著作權，其保
    護僅及於該著作之表達，而不及於其所表達之思想、程序、
    製程、系統、操作方法、概念、原理、發現。著作權法第3
    條第1項第1款、第10條之1定有明文。同法第5條第1項、第9
    條第1項復明文規定：著作權法所稱著作，例示如下：一語
    文著作。二音樂著作。三戲劇、舞蹈著作。四美術著作。五
    攝影著作。六圖形著作。七視聽著作。八錄音著作。九建築
    著作。十電腦程式著作。下列不得為著作權之標的：一憲法
    、法律、命令或公文。二中央或地方機關就前款著作做成之
    翻譯物或編輯物。三標語及通用之符號、名詞、公式、數表
    、表格、簿冊或時曆。四單純為傳達事實之新聞報導所作成
    之語文著作。五依法令舉行之各類考試試題及其備用試題。
    由上開規定可知，著作權法所保護之著作，係指人類於文學
    、科學、藝術或其他學術範圍內，以一定之客觀表達形式，
    所呈現具有原創性之精神創作，且非屬於著作權法第9 條所
    規定不得為著作權標的者。查：
    (1)藥事法第26條規定：「本法所稱仿單，係指藥品或醫療器
      材附加之說明書。」藥品仿單固係依據藥典公定書或教科
      書收載之藥理作用、療效、配方禁忌等資料及藥品查驗登
      記審查準則之規定而編寫，然如其表達方式符合著作權法
      第5條第1項第1款所定之語文著作者，自屬同法第3條第1
      項第1款所稱之著作。
    (2)藥品仿單雖係就使用藥品相關之藥理作用、藥物動力學、
      藥物交互作用、適應症、用法用量、禁忌、警示、注意事
      項、不良副作用等項目為記載，此等事項記載或許僅為數
      據，但其數據來源係需繁複大量之科學實驗與研究，若撰
      寫人員以其科學專業訓練、演繹、判斷，將數據予以文字
      化解釋描述，具有相當程度之創作性，非僅為藥品操作方
      法、概念、原理、發現等，以客觀化形式予以呈現，其內
      容又屬科學範圍，則藥品仿單非不得為著作權之標的。
    (3)經濟部智慧財產局81年11月17日台內著字第8119189號
      函說明略以：藥品仿單如符合著作權法第5條第1項第1款
      語文著作之規定者，著作人於著作完成時即依同法第13條
      規定享有著作權。至於該藥品仿單須依附藥品而存在一節
      ，與著作人於其著作完成依上揭著作權法規定享有著作權
      者並無扞格之處。復按著作權法所保障者為觀念、構想之
      表達方式，而非觀念、構想之本身。藥品仿單固依據藥典
      公定書或教科書收載之藥理作用、療效、配方禁忌等資料
      及藥品查驗登記審查原則之規定編寫，如其表達方式符合
      前揭著作權法第5條第1項第1款所定之語文著作者，自屬
      於同法第3條第1項第1款所稱之著作。且第5條第1項各款
      著作內容係採例示規定，縱不符合該等例示內容，只要符
      合上揭第3條第1項第1款著作之規定者，仍受著作權法之
      保護等語。亦可供參（原審卷第304頁）。
  2.按凡具有原創性之人類精神上創作，且達足以表現作者之個
    性或獨特性之程度，苟非抄襲或複製他人之著作者，縱二作
    相同或及相似，因二者均屬創作，皆應受著作權法之保護，
    有最高法院81年台上字第3063號判決要旨可茲參照。是所謂
    原創性，係指本於自己獨立之思維、智巧、技匠而獨立所作
    ，達足以表現作者之個性或獨特性之程度。查：欣流藥品說
    明書內容係分別就治療類別、適應症、用法用量、禁忌、注
    意事項、懷孕、哺乳母親、使用於兒童患者、使用於年長者
    、副作用、藥物過量、貯存、包裝等各類項為說明，其說明
    涉及繁複之科學實驗、研究數據，須自複雜之數據資料中，
    分析、檢選、重組有意義之資料，再將數據資料以文字化方
    式解釋描述其概念、原理，此需經撰寫人員之科學專業訓練
    、判斷、演繹，編寫成消費者淺顯易懂之文句措辭，具有相
    當程度之創作性，非僅屬於藥品之操作方法、概念、原理、
    發現等，並以客觀化形式予以呈現，其內容屬於科學上之論
    述範圍，足認屬於科學範圍內具有創作性之語文著作。
  (二)被上訴人無不法侵害之情事：
  1.按為保障著作人著作權益，調和社會公共利益，促進國家文
    化發展，特制定本法。本法未規定者，適用其他法律之規定
    。著作權法第1條定有明文。著作權法保障著作人之著作權
    益，然該法於第44條至第66條復規定著作財產權之限制，其
    中第52條規定：「為報導、評論、教學、研究或其他正當目
    的之必要，在合理範圍內，得引用已公開發表之著作。」、
    第65條第1項、第2項規定：「著作之合理使用，不構成著作
    財產權之侵害。著作之利用是否合於第44條至第63條規定或
    其他合理使用之情形，應審酌一切情狀，尤應注意下列事項
    ，以為判斷之基準：一利用之目的及性質，包括係為商業目
    的或非營利教育目的。二著作之性質。三所利用之質量及其
    在整個著作所占之比例。四利用結果對著作潛在市場與現在
    價值之影響。」。查：
    (1)藥事法第39條第1項、第4項、第75條及藥品查驗登記審查
      準則第4條第2款、第20條第1項第3款分別有明文：製造、
      輸入藥品，應將其成分、規格、性能、製法之要旨，檢驗
      規格與方法及有關資料或證件，連同原文和中文標籤、原
      文和中文仿單及樣品，並繳納費用，申請中央衛生主管機
      關查驗登記，經核准發給藥品許可證後，始得製造或輸入
      。申請第1 項藥品查驗登記、依第46條規定辦理藥品許可
      證變更、移轉登記及依第47條規定辦理藥品許可證展延登
      記、換發及補發，其申請條件、審查程序、核准基準及其
      他應遵行之事項，由中央衛生主管機關以藥品查驗登記審
      查準則定之。藥物之標籤、仿單或包裝，應依核准，分別
      刊載左列事項：一廠商名稱及地址。二品名及許可證字號
      。三批號。四製造日期及有效期間或保存期限。五主要成
      分含量、用量及用法。六主治效能、性能或適應症。七副
      作用、禁忌及其他注意事項。八其他依規定應刊載事項。
      前項第4款經中央衛生主管機關明令公告免予刊載者，不
      在此限。學名藥：指與國內已核准之藥品具同成分、同劑
      型、同劑量、同療效之製劑。藥品之標籤、仿單、包裝，
      應符合本法第75條規定，依中央衛生主管機關核准事項刊
      載。其擬製與刊載之方式及內容，應符合下列規定，且其
      字體應易於辨識：…三監視藥品之學名藥仿單，應依已核
      准之首家仿單核定方式記載；非監視藥品應依原廠仿單據
      實翻譯。
    (2)行政院衛生署就有關藥品查驗登記相關事宜函覆原審稱：
      「查驗登記審查準則第20條第1項第3款前段規定：『監視
      藥品之學名藥仿單，應依已核准之首家仿單核定方式記載
      。』核定方式係指其仿單內容，至於其格式則應藥事法第
      75 條刊載」，有該署96年6月15日衛署藥字第0960025229
      號函在卷可稽（原審卷第244至253頁）。
    (3)被上訴人之敏喘克藥品係監視藥品，為學名藥，與上訴人
      之欣流藥品即原廠藥具有同成分、劑型、劑量與療效，為
      兩造所不爭執（原審卷第221頁至反面），是依據前開藥
      事法之規定及行政院衛生署之說明，敏喘克藥品之仿單應
      依已核准之首家仿單即欣流藥品仿單之核定方式記載，其
      格式內容則應依據藥事法第75條規定刊載。被上訴人瑩碩
      公司依據藥事法及該法授權訂定藥品查驗登記審查準則，
      就該公司敏喘克藥品之仿單照欣流藥品仿單內容記載，係
      依法令之行為，其利用之目的合法正當，且敏喘克藥品仿
      單係附隨於藥品銷售，該仿單本身無獨立之潛在市場價值
      ，參照著作權法第65條第2項規定，應認屬於著作之合理
      使用。
  (三)綜前開所述，被上訴人瑩碩公司就敏喘克藥品之仿單照欣流
    藥品仿單內容記載，係依法令之行為，故無不法，且屬著作
    權法第65條第2 項所定合理使用之範圍，不構成著作財產權
    之侵害。是以，被上訴人瑩碩公司之敏喘克藥品仿單不能認
    有侵害上訴人就欣流藥品仿單之著作財產權，則被上訴人瑩
    碩公司以該仿單之內容製作廣告等促銷文書，亦不能認有侵
    害上訴人就欣流藥品仿單之著作財產權。
七、按著作權法第84條、第88條第1項、第88條之1分別規定：著
    作權人或製版權人對於侵害其權利者，得請求排除之，有侵
    害之虞者。得請求防止之。因故意或過失不法侵害他人之著
    作財產權或製版權者，負損害賠償責任。依第84條或前條第
    1 項為請求時，對於侵害行為作成之物或主要供侵害所用之
    物，得請求銷燬或為其他必要之處置。被上訴人瑩碩公司不
    構成侵害上訴人就欣流藥品仿單之著作財產權，已經認定，
    上訴人主張依據著作權法第84條、第88條、第88條之1 規定
    、公司法第23條、民法第28條規定，請求被上訴人瑩碩公司
    及其法定代理人即被上訴人甲○○連帶賠償160 萬元及法定
    遲延利息，並不得自行或使第三人直接或間接為重製、陳列
    或散布藥品說明書或廣告、型錄、標貼或其他具有促銷宣傳
    性質之文書，亦不得於報章雜誌或其他任何傳播媒體為廣告
    之行為，並請求回收並銷毀上開文書，為無理由，不應准許
    。
八、綜上所述，上訴人主張本於著作權及侵權行為之法律關係，
    請求被上訴人等連帶賠償160 萬元本息及為一定行為，為無
    理由，不應准許。原審為上訴人敗訴之判決，及駁回其假執
    行之聲請，並無不合。上訴意旨指摘原判決不當，求予廢棄
    改判，為無理由，應予駁回。
九、本件事證已臻明確，兩造其餘攻擊防禦方法及未經援用之舉
    證，經審酌核與本件判決結果不生影響，不再逐一論述，附
    此敘明。
十、上訴人聲請調閱行政院衛生署於臺北高等行政法院93年度全
    字第173 號案件中所呈行政答辯一狀，查行政院衛生署於93
    年12月7日行政答辯一狀第2頁稱：「藥品查驗登記申請人除
    應依藥事法第39條第1 項及藥品查驗登記審查準則規定檢具
    必要文件以備審查外。藥品查驗登記申請人並應提出切結書
    切結保證其所提出之資料並無侵害第三人之智慧財產權，相
    對人依據該切結書為形式審查標準，並不實質審查認定藥品
    查驗登記申請人所提出之資料文件是否為智慧財產權保護之
    客體或有無侵害他人智慧財產權之情事」，行政院衛生署並
    無實質審查申請人提出資料是否為智慧財產權標的或有無侵
    害他人智慧財產權之情事，附此敘明。
十一、據上論結，本件上訴為無理由，依民事訴訟法第449條第1
      項、第78條，判決如主文。
中    華    民    國    97    年    1     月    23    日
                    民事第二庭
                        審判長法  官  吳謙仁
                              法  官  蘇瑞華
                              法  官  李瓊蔭
正本係照原本作成。
如不服本判決，應於收受送達後20日內向本院提出上訴書狀，其
未表明上訴理由者，應於提出上訴後20日內向本院補提理由書狀
（均須按他造當事人之人數附繕本）上訴時應提出委任律師或具
有律師資格之人之委任狀；委任有律師資格者，另應附具律師資
格證書及釋明委任人與受任人有民事訴訟法第466條之1第1項但
書或第2項（詳附註）所定關係之釋明文書影本。
中    華    民    國    97    年    1     月    23    日
                              書記官  王才生
附註：
民事訴訟法第466條之1（第1項、第2項）：
對於第二審判決上訴，上訴人應委任律師為訴訟代理人。但上訴
人或其他法定代理人具有律師資格者，不在此限。
上訴人之配偶、三親等內之血親、二親等內之姻親，或上訴人為
法人、中央或地方機關時，其所屬專任人員具有律師資格並經法
院認為適當者，亦得為第三審訴訟代理人。


司法院資訊處製作；財團法人民間司法改革基金會備份。
